---
title: "dinamica_remesas"
description: |
  Respecto a la evolución reciente de las remesas familiares en Nicaragua
author:
  - name: William Mendieta A.
    url: https://econonics.netlify.app/
date: 2023-05-29
css: cuerpo.css
output: distill::distill_article
---


```{r setup, include=FALSE}
knitr::opts_chunk$set(echo = FALSE)

ruta <- "C:/Users/William Mendieta/Documents/GitHub/EconoNICs/_posts/2023-05-26-dinamicaremesas/"

source(paste0(ruta, "analisis_remesas.R"))

```

# Introducción

Hola a todos! Bienvenidos a EconoNICs.

En este post quisiera discutir un fenómeno de alta importancia para la economía de nuestro país: el rápido incremento de las remesas familiares. Principalmente quisiera destacar que, si bien existen múltiples beneficios a esta alza tan importante, también hay riesgos macroeconómicos a los que el país se expone con  esta situación.

Desde ya te advierto, este será un post un poco más largo de lo habitual porque hay muchas cosas que analizar. Así que preparate un cafecito antes de empezar a leer.

Sin más preámbulo, !empecemos!

# Evolución reciente de las remesas familiares

En el siguiente gráfico muestro la evolución de las remesas en los últimos 5 años. Aproximadamente a partir de mediados del año 2021 la tendencia de las remesas cambió de forma importante, indicando un crecimiento más acelerado. La línea azul oscuro son las remesas, mientras que la línea naranja es la tendencia estimada de las remesas.

```{r}
gr1 <- remesas %>%
  filter(year(fecha)>2017) %>%
  rename(Remesas = value) %>%
  ggplot(aes(fecha, Remesas))+
  geom_line(color = "#112B3C")+
  geom_smooth(method = "loess",
              se = F,
              alpha = 0.5,
              linewidth = 0.5,
              color = "#F66B0E")+
  theme_bw()+
  labs(title = "Entrada de remesas familiares (millones de dólares)",
       y="", x="")

ggplotly(gr1)
```

Esta dinámica resultó en flujos de remesas por 3,224.9 millones de dólares en el año 2022 (US$2,146.9 millones recibidas en 2021), es decir, un crecimiento de  50.2%. Para poner este número en perspectiva, el crecimiento promedio de las remesas entre 2019 y 2021 fue de 13%, es decir, las remesas están creciendo a una velocidad casi 4 veces superior al crecimiento promedio de los 3 años previos.    

```{r}
gr2 <- remesas_anuales_tbl %>%
  filter(yy > 2016) %>%
  ggplot()+
  geom_col(aes(yy, `Flujo enero-marzo anualizado`), fill = "lightgrey", color = "darkgrey")+
  geom_col(aes(yy, remesas), fill = "#205375")+
  theme_bw()+
  labs(title = "Remesas recibidas anualmente (millones de dolares)",
      x = "", y= "")
ggplotly(gr2)  
```

En lo que llevamos de 2023 este ritmo se ha acelerado aún más. Al comparar los flujos recibidos entre enero y marzo de 2023 versus 2022, ¡éstos han crecido 61%! Si hacemos una anualización de los flujos recibidos entre enero y marzo, al cierre de 2023 el país habrá recibido aproximadamente 4,081.2 millones de dólares en remesas (US$1,020.3 / 3 * 12).

# ¿Esto es súper bueno para el país, no?

Esta situación sin lugar a dudas tiene múltiples beneficios para nuestro país.

En primer lugar, el consumo agregado de la economía se ve favorecido. Las remesas aumentan el ingreso disponible de las familias receptoras, lo que les permite gastar más para satisfacer sus necesidades. En el agregado, es decir, cuando sumamos a todas las familias que están en esta situación, el consumo de toda la economía aumenta, promoviendo, al menos en el corto plazo, un mayor dinamismo económico.

Esta situación se evidencia en los datos. Cuando comparamos el crecimiento de la economía nicaragüense y el crecimiento de los flujos de remesas, se encuentra una correlación positiva entre ambas de 0.63.  

Profundizando un poco más, se puede evidenciar que esta correlación se ha fortalecido en los últimos 11 años. Para ilustrar este último punto, calculé la correlación entre el crecimiento del IMAE y el crecimiento de los flujos de remesas, bajo una ventana móvil de 60 meses. La correlación más baja registrada en los últimos 11 años fue de 0.48 (en el año 2012 aproximadamente), mientras que la mas alta que se registró fue de 0.70 (en el año 2021).

```{r}
rem_plus_imae <- datos_macro %>%
  filter(str_detect(name, "imae|remesas"),
         !str_detect(name, "sin_impuestos")) %>%
  select(fecha, name, value) %>%
  pivot_wider(names_from = name, values_from = value) %>%
  arrange(fecha) %>%
  mutate(across(-fecha, ~ .x / lag(.x, 1) * 100- 100)) %>%
  pivot_longer(-fecha) %>%
  filter(year(fecha)> 2006)

roll_cor <- slidify(
  .f = cor,
  .period = 12*5,
  .align = "right"
)

gr7 <- ggplotly(rem_plus_imae %>%
  pivot_wider(names_from = name, values_from = value) %>%
  mutate(rollcorr = roll_cor(imae, remesas)) %>%
  drop_na(rollcorr) %>%
  ggplot()+
  geom_line(aes(fecha, rollcorr), color = "steelblue")+
  geom_text(
    y = 0.55, x = as.numeric(as.Date("2020-01-31")),
    label = "Forma de cálculo: correlación móvil <br> usando una ventana de <br> estimación fija de 60 meses",
    size = 3,
    color = "black")+
  theme_bw()+
  labs(title = "Remesas - Crecimiento: Una correlación que se fortalece",
       x="", y="")
)

gr7
```

Es importante aclarar que **correlación no implica causalidad**. Es decir, que el hecho que los flujos de remesas estén en aumento, no necesariamente implicará un mayor crecimiento para el país. Lo que si es evidente, y que se concluye a partir del gráfico, es que el grado de asociación entre ambas variables se ha fortalecido en los últimos años.

Para sustentar más este argumento, basta con que verifiqués que  los flujos de remesas han pasado de representar el 10% del PIB en el año 2006 a 21% en el año 2022. Durante el período 2006-2019 estos flujos fueron equivalentes al 10% del PIB en promedio; los últimos 3 años éstos han sido equivalentes al 17% del PIB.  

En segundo lugar, las remesas tienen un segundo efecto sobre la actividad económica que es de alta relevancia. De acuerdo a múltiples estudios las remesas reducen la volatilidad de variables macroeconómicas importantes como el producto o el consumo.

En la siguiente tabla puedes ver algunos de estos estudios con un breve resumen de sus principales resultados:

```{r}
readxl::read_xlsx(paste0(ruta,"remittances_output_volatility.xlsx")) %>%
  select(-DOI) %>%
  knitr::kable() %>%
  kableExtra::scroll_box(width = "1000px", height = "400px") %>%
  kableExtra::kable_paper("hover", full_width = F)
 
```

En otras palabras, las remesas dan *seguridad* al ingreso de las familias receptoras. Esta mayor seguridad promueve el consumo, y, en términos más generales, les da una mejor calidad de vida. El resultado final de esto es un crecimiento menos volátil o incierto.

En tercer lugar, la entrada de remesas trae beneficios a la estabilidad del esquema cambiario de Nicaragua, ya que es una fuente de divisas para la economía. Esto, se ve reflejando en una brecha cambiaria relativamente baja. Profundicemos un poco más en este punto.

La brecha cambiaria es la diferencia porcentual entre el tipo de cambio de mercado (el que cobran/pagan bancos, casas de cambio, cambistas, etc.) y el tipo de cambio oficial (el que publica el BCN). El tipo de cambio de mercado se acercará al tipo de cambio oficial en la medida que la economía tenga una cantidad suficiente de dólares (es decir, que la demanda de dólares pueda ser suplida por el mercado).

[AGREGAR AQUI GRÁFICO DE LA BRECHA CAMBIARIA]

Valdría la pena explorar si el rápido crecimiento de las remesas ha favorecido el actual comportamiento de la brecha cambiaria. Evidentemente, hay otros factores que pueden incidir en la menor brecha cambiaria, como por ejemplo la [reducción de las importaciones](https://www.bcn.gob.ni/sites/default/files/documentos/Informe%20de%20Comercio%20Exterior%20al%20I%20trimestre%202023.pdf), las que al primer trimestre de 2023 ha disminuido 7.9% respecto al año pasado. Esto, evidentemente reduce la demanda de divisas de la economía.

Ambos efectos podrían ser los principales responsables de la acumulación de reservas internacionales del BCN. Al 30 de abril las reservas internacionales registran un saldo de [US$ 5,401.6 millones](https://www.bcn.gob.ni/IRR/graficos/reservas.php). Para poner en perspectiva este número, desde el año 2020 hasta el presente, las RIB del BCN se han más que duplicado, creciendo 168% (saldo de RIB en 2020 de US$ 3,211.9).

Pero si bien estas son buenas noticias para el país, hay algunos factores de riesgo que se deben considerar.

# ¿No todo son buenas noticias?

Desafortunadamente, no todo de esta situación es positivo. Existen algunas consecuencias del rápido crecimiento de las remesas que pueden aumentar el riesgo macroeconómico del país, e inclusive en el largo plazo lastrar el crecimiento. Permitime elaborar un poco más en este punto.

Un riesgo macroeconómico se puede definir como una condición en la economía que puede tener consecuencias negativas en el bienestar de las personas y/o en las operaciones de las empresas. En otras palabras, un riesgo macroeconómico no es un costo en sí mismo, sino una condición que hace que los choques que sufre la economía tengan mayores efectos negativos. Esto es consistente con la idea de que los riesgos macroeconómicos pueden ser causados por factores internos o externos y pueden tener un impacto significativo en la economía de un país en su conjunto.

La entrada acelerada de las remesas que vive nuestro país puede aumentar los riesgos macroeconómicos desde diferentes perspectivas. Algunos de estos son: 

1. Aumentar la vulnerabilidad externa del país.
2. Aumentar la inflación doméstica.
3. Reducir la competitividad externa.
4. Reducir la productividad de la economía.

Permitime profundizar en cada uno de estos puntos.

## Mayores remesas implican mayor vulnerabilidad externa 

Primero, esta condición puede generar dependencia económico de estos flujos, aumentando la vulnerabilidad de la economía a choques externos. Por ejemplo, una recesión en EEUU implicaría una reducción de las remesas, afectando el consumo agregado de la economía. En este caso, habría una transmisión de la recesión de EEUU hacia nuestra economía, a pesar de que el país no está en recesión. A mayor dependencia de las remesas, esta transmisión sería más alta.

## Mayores remesas pueden resultar en una mayor inflación

En segundo lugar, las remesas pueden tener un impacto negativo sobre los precios. En este sentido, un mayor poder adquisitivo de la población gracias a las remesas puede resultar en una mayor demanda de bienes y servicios en la economía. Si todos los demás factores permanencen constantes, estas *presiones de demanda* pueden provocar alzas en los precios de la economía.

Dado que las remesas generar un *efecto riqueza* para las familias receptoras, es decir, su poder adquisitivo mejora, las empresas enfrentan una mayor demanda de sus productos. De acuerdo a los principios básicos de economía, cuando la demanda de bienes y servicios aumenta más rápidamente que la oferta, se genera una escasez relativa, que hace que los precios en la economía aumenten.

## El por qué las remesas están aumentando importa muchísimo

Esta situación acarrea el tercer efecto negativo de la entrada de remesas: el país puede sufrir una mayor inflación y, con ello, perder competitividad externa. Una mayor inflación en el país reduce el poder adquisitivo del córdoba frente a otras monedas. Este deterioro implicaría que para adquirir bienes y servicios del exterior los nicargüenses deban pagar con córdobas con menor poder adquisitivo frente a monedas cuyo poder adquisitivo se deteriore de forma más lenta. Permitime aclarar un poco más este argumento.

La razón detrás del crecimiento acelerado de las remesas importa mucho. Precisamente, esta aceleración en la entrada de remesas puede deberse a dos factores complementarios: al buen desempeño del mercado laboral en Estados Unidos, y la migración de nicaragüenses (principalmente) hacia este país; siendo esto último el factor que puede resultar en pérdida de competitividad externa.

Respecto al primer factor, diversos medios de comunicación en EEUU apuntan a un mercado laboral con un desempeño sólido y continuado. Por ejemplo, el [Wall Street Journal (WSJ)](https://www.wsj.com/articles/april-jobs-report-unemployment-rate-economy-growth-2023-a500d302) informó a inicios de mayo que la economía estadounidense continúa creando empleos (253 mil nuevas plazas en abril). Un dato de alta relevancia para la economía latinoamericana es que el empleo hispano ha alcanzado niveles históricamente bajos, siendo esto último un motor de crecimiento para las remesas. Esto, evidentemente tiene un impacto positivo para nuestra economía, pero... 

En cuanto al segundo factor, aumentos anormales en los flujos migratorios pueden repercutir en diferentes indicadores empresariales que elevan sus gastos: una mayor rotación de personal operativo, mayores tiempos de contratación, flujos de operaciones con atrasos, menores tiempos de respuesta, y un potencialmente largo etcétera. 

Cuando se empiezan a sumar cada uno de estos inconvenientes, las operaciones de las empresas se pueden ver condicionadas. Pongamos en perspectiva esto con un ejemplo. Una mayor rotación de personal resulta en mayores pagos por indemnización de la empresa hacia los empleados que la dejan. Esto tiene dos impactos importantes en los estados financieros. Primero, en la medida que este indicador va en aumento, la empresa registra salidas de efectivo que pueden reducir su capital de trabajo, empeorando su flujo de caja. En segundo lugar, si este indicador aumenta, la empresa debe provisionar más gastos asociados a pagos por indemnizaciones, lo que reduce las ganancias netas de la empresa. En esta situación, para mejorar sus utilidades las empresas pueden emprender procesos de recortes de gastos o bien, aumentar sus precios. Esto último genera mayor inflación.






