---
title: "El desempeño excepcional de las remesas"
description: |
  Respecto al crecimiento de las remesas y sus posibles consecuencias económicas.
author:
  - name: William Mendieta A.
    url: https://econonics.netlify.app/
date: 2023-06-20
css: cuerpo.css
output: distill::distill_article
---


```{r setup, include=FALSE}
knitr::opts_chunk$set(echo = FALSE)

ruta <- "C:/Users/William Mendieta/Documents/GitHub/EconoNICs/_posts/2023-05-26-dinamicaremesas/"

source(paste0(ruta, "analisis_remesas.R"))

```

# Introducción

Hola a todos! Bienvenidos a EconoNICs.

En este post quisiera discutir un fenómeno de alta importancia para la economía de nuestro país: el rápido incremento de las remesas familiares. Principalmente quisiera destacar que, si bien existen múltiples beneficios a esta alza tan importante, también hay riesgos macroeconómicos a los que el país se expone.

Sin más preámbulo, empecemos la discusión.

# Evolución reciente de las remesas familiares

En el siguiente gráfico muestro la evolución de las remesas en los últimos 5 años. Aproximadamente a partir de mediados del año 2021 la tendencia de las remesas cambió de forma importante, indicando un crecimiento más acelerado. La línea azul oscuro son las remesas, mientras que la línea naranja es la tendencia estimada de las remesas.

```{r}
gr1 <- remesas %>%
  filter(year(fecha)>2017) %>%
  rename(Remesas = value) %>%
  ggplot(aes(fecha, Remesas))+
  geom_line(color = "#112B3C")+
  geom_smooth(method = "loess",
              se = F,
              alpha = 0.5,
              linewidth = 0.5,
              color = "#F66B0E")+
  theme_bw()+
  labs(title = "Entrada de remesas familiares (millones de dólares)",
       y="", x="")

ggplotly(gr1)
```

Esta dinámica resultó en flujos de remesas por 3,224.9 millones de dólares en el año 2022 (US$2,146.9 millones recibidas en 2021), es decir, un crecimiento de  50.2%. Para poner este número en perspectiva, el crecimiento promedio de las remesas entre 2019 y 2021 fue de 13%, es decir, las remesas están creciendo a una velocidad casi 4 veces superior al crecimiento promedio de los 3 años previos.    

```{r}
gr2 <- remesas_anuales_tbl %>%
  filter(yy > 2016) %>%
  ggplot()+
  geom_col(aes(yy, `Flujo enero-marzo anualizado`), fill = "lightgrey", color = "darkgrey")+
  geom_col(aes(yy, remesas), fill = "#205375")+
  theme_bw()+
  labs(title = "Remesas recibidas anualmente (millones de dolares)",
      x = "", y= "")
ggplotly(gr2)  
```

En lo que llevamos de 2023 este ritmo se ha acelerado aún más. Al comparar los flujos recibidos entre enero y marzo de 2023 versus 2022, ¡éstos han crecido 61%! Si hacemos una anualización de los flujos recibidos entre enero y marzo, al cierre de 2023 el país habrá recibido aproximadamente 4,081.2 millones de dólares en remesas (US$1,020.3 / 3 * 12).

# Analicemos las ventajas de esta situación

Esta situación sin lugar a dudas tiene múltiples beneficios para nuestro país. Algunos de estos beneficios son: 

1. Un mayor consumo agregado y mayor crecimiento en el corto plazo. 
2. Una mayor estabilidad del consumo y la demanda agregada de la economía.
3. Una mayor oferta de divisas, que promueve la estabilidad del régimen cambiario.
4. Un mayor desarrollo y profundización del sistema financiero.

## Impulsos al consumo y al crecimiento

En primer lugar, el consumo agregado de la economía se ve favorecido. Las remesas aumentan el ingreso disponible de las familias receptoras, lo que les permite gastar más para satisfacer sus necesidades. En el agregado, es decir, cuando sumamos a todas las familias que están en esta situación, el consumo de toda la economía aumenta, promoviendo, al menos en el corto plazo, un mayor dinamismo económico.

Esta situación se evidencia en los datos. Cuando comparamos el crecimiento de la economía nicaragüense y el crecimiento de los flujos de remesas, se encuentra una correlación positiva entre ambas de 0.63.  

De hecho, tomando un paso adicional, se puede evidenciar que esta correlación se ha fortalecido en los últimos 11 años. Para ilustrar este último punto, calculé la correlación móvil entre el crecimiento del IMAE y el crecimiento de los flujos de remesas, bajo una ventana móvil de 60 meses. La correlación más baja registrada en los últimos 11 años fue de 0.48 (en el año 2012 aproximadamente), mientras que la mas alta que se registró fue de 0.70 (en el año 2021).

```{r}
rem_plus_imae <- datos_macro %>%
  filter(str_detect(name, "imae|remesas"),
         !str_detect(name, "sin_impuestos")) %>%
  select(fecha, name, value) %>%
  pivot_wider(names_from = name, values_from = value) %>%
  arrange(fecha) %>%
  mutate(across(-fecha, ~ .x / lag(.x, 1) * 100- 100)) %>%
  pivot_longer(-fecha) %>%
  filter(year(fecha)> 2006)

roll_cor <- slidify(
  .f = cor,
  .period = 12*5,
  .align = "right"
)

gr7 <- ggplotly(rem_plus_imae %>%
  pivot_wider(names_from = name, values_from = value) %>%
  mutate(rollcorr = roll_cor(imae, remesas)) %>%
  drop_na(rollcorr) %>%
  ggplot()+
  geom_line(aes(fecha, rollcorr), color = "#205375")+
  geom_text(
    y = 0.55, x = as.numeric(as.Date("2020-01-31")),
    label = "Forma de cálculo: correlación móvil <br> usando una ventana de <br> estimación fija de 60 meses",
    size = 3,
    color = "black")+
  theme_bw()+
  labs(title = "Remesas - Crecimiento: Una correlación que se fortalece",
       x="", y="")
)

gr7
```

Es importante aclarar que correlación no implica que exista causalidad. Es decir, que el hecho que los flujos de remesas estén en aumento, no necesariamente implicará un mayor crecimiento para el país. Lo que si es evidente, y que se concluye a partir del gráfico, es que el grado de asociación entre ambas variables se ha fortalecido en los últimos años.

Para sustentar más este argumento, basta con que verifiqués que  los flujos de remesas han pasado de representar el 10% del PIB en el año 2006 a 21% en el año 2022. Durante el período 2006-2019 estos flujos fueron equivalentes al 10% del PIB en promedio; los últimos 3 años éstos han sido equivalentes al 17% del PIB.  

## Reducción de la volatilidad del ingreso y del consumo agregado

En segundo lugar, según múltiples estudios las remesas reducen la volatilidad de variables macroeconómicas como el producto o el consumo. En la siguiente tabla pueden ver algunos de estos estudios con un breve resumen de sus principales resultados:

```{r}
readxl::read_xlsx(paste0(ruta,"remittances_output_volatility.xlsx")) %>%
  select(-DOI) %>%
  knitr::kable() %>%
  kableExtra::scroll_box(width = "1000px", height = "400px") %>%
  kableExtra::kable_paper("hover", full_width = F)
 
```

En otras palabras, las remesas dan *seguridad* al ingreso de las familias receptoras, lo que promueve el consumo, y, en términos más generales, les permite una mejor calidad de vida. En última instancia, esto promueve el crecimiento del país.

## Estabilidad de la oferta de divisas

En tercer lugar, la entrada de remesas trae beneficios a la estabilidad del régimen cambiario de Nicaragua, ya que es una fuente de divisas para la economía. Esto se ve reflejado en una brecha cambiaria relativamente baja. Profundicemos un poco más en este punto.

La brecha cambiaria es la diferencia porcentual entre el tipo de cambio de mercado (el que cobran/pagan bancos, casas de cambio, cambistas, etc.) y el tipo de cambio oficial (el que publica el BCN). El tipo de cambio de mercado se acercará al tipo de cambio oficial en la medida que la economía tenga una cantidad suficiente de dólares (es decir, que la demanda de dólares pueda ser suplida por el mercado).

```{r}
brecha <- datos_macro %>%
  filter(str_detect(name, "brecha")) %>% 
  select(fecha, name, value)

gr8 <- brecha %>% 
  filter(year(fecha)>2016) %>% 
  ggplot()+
  geom_line(aes(fecha, value), color = "#205375")+
  geom_hline(yintercept = 1, color = "darkred", linetype = "dashed")+
  geom_hline(yintercept = 2, color = "darkred", linetype = "dotted")+
  theme_bw()+
  labs(title = "Brecha cambiaria (porcentajes)", x= "", y="") 

gr8 <- ggplotly(gr8)

gr8

```


En el gráfico anterior observamos que la brecha cambiaria en los últimos dos años permanece por debajo del 2% (que es el porcentaje de comisión que cobra el BCN por venderle dólares a los bancos desde el año 2020) e inclusive por debajo de un 1% (que era el antiguo porcentaje de comisión). Esto indica un buen abastecimiento de divisas en la economía, lo que puede asociarse a la dinámica de las remesas.

Evidentemente, hay otros factores que pueden incidir en la menor brecha cambiaria, como por ejemplo la [reducción de las importaciones](https://www.bcn.gob.ni/sites/default/files/documentos/Informe%20de%20Comercio%20Exterior%20al%20I%20trimestre%202023.pdf), las que al primer trimestre de 2023 ha disminuido 7.9% respecto al año pasado. Esta situación reduce la demanda de divisas de la economía, propiciando también una menor brecha cambiaria.

Ambos efectos han contribuido a la alta acumulación de reservas internacionales del BCN. Al 31 de mayo las reservas internacionales registran un saldo de [US$ 4,974.4 millones](https://bcn.gob.ni/IRR/graficos/reservas.php). Para poner en perspectiva este número, desde el cierre de 2020 hasta el presente, las RIB del BCN han crecido 54.9% (saldo de RIB en 2020 de US$ 3,211.9)

## Produndización financiera

En cuarto lugar, quisiera destacar que las remesas promueven el desarrollo financiero en los países receptores. Existe evidencia que en países en desarrollo las remesas tienen un impacto positivo en el desarrollo del sistema financiero. Un estudio aplicado a [Bangladesh](https://doi.org/10.1016/J.ECONMOD.2011.07.013) encontró evidencia positiva de las remesas sobre el desarrollo del sistema financiero. Otro estudio aplicado a países del sur de Asia ([Bangladesh, India, Nepal, Pakistán y Sri Lanka](https://link.springer.com/article/10.1007/s12232-020-00359-5)) en donde se encuentra un incremento del 1% de los flujos de remesas conlleva a un incremento de más del 1% en los créditos al sector privado.


# La otra cara de la moneda

Desfortunadamente no todo son buenas noticias. Existen principalmente tres efectos que pueden aumentar el riesgo macroeconómico y/o lastrar el crecimiento económico en el largo plazo. Algunos de estos son: 

1. Mayor dependencia de flujos externos, lo que incrementa la vulnerabilidad de la economía. 
2. Mayor inflación. 
3. Desincentivos al mercado laboral.


## Una mayor dependencia es sinónimo de mayor riesgo macroeconómco

Un riesgo macroeconómico se puede definir como una condición en la economía que puede tener consecuencias negativas en el bienestar de las personas y/o en las operaciones de las empresas. En otras palabras, un riesgo macroeconómico no es un costo en sí mismo, sino una condición que hace que los choques que sufre la economía tengan mayores efectos negativos. Esto es consistente con la idea de que los riesgos macroeconómicos pueden ser causados por factores internos o externos y pueden tener un impacto significativo en la economía de un país en su conjunto.

La entrada acelerada de las remesas que vive nuestro país puede aumentar el riesgo macroeconómico al crear dependencia a estos flujos. Esta mayor dependencia incrementa la vulnerabilidad de la economía a choques externos. Por ejemplo, seríamos más vulnerables a una recesión en EEUU, la cual ya no solo implicaría una menor demanda externa (menos exportaciones), sino que un menor empleo hispano repercutiría sobre la dinámica de las remesas y, con ello, un menor consumo agregado en nuestra economía. A mayor dependencia de las remesas, mayor es la fuerza de este mecanismo de transmisión.

## Presiones de demanda resultan en mayor inflación

En segundo lugar, las remesas pueden tener un impacto sobre los precios. Si los receptores de remesas tienen un mayor poder adquisitivo, esto puede resultar en una mayor demanda de bienes y servicios en la economía. Si todos los demás factores permanencen constantes, estas *presiones de demanda* pueden provocar alzas en los precios de la economía.

Esta situación reduce la competitividad externa del país. Una mayor inflación reduce el poder adquisitivo del córdoba frente a otras monedas. Este deterioro implicaría que para adquirir bienes y servicios del exterior los nicargüenses deban pagar con córdobas con menor poder adquisitivo frente a monedas cuyo poder adquisitivo se deteriore de forma más lenta.

## Desincentivos al mercado laboral

Otro aspecto es que un ingreso sostenido de remesas puede crear un desincentivo para el mercado laboral. Las familias receptoras tienen menos incentivos para entrar o permanecer dentro de la fuerza laboral, lo que podría reducir la capacidad productiva del país. Adicionalmente, se puede sumar el efecto de la migración, que si bien por un lado impulsa la entrada de remesas, por el otro, implica una reducción de la fuerza laboral del país.

En ambos casos, las empresas pierden empleados productivos. Esto impacta negativamente en índices como la rotación de personal (los cuales aumentan) o el aumento de los tiempos de contratación. Esta situación, que afecta especialmente alas que son intensivas en mano de obra, resulta en presiones sobre sus flujos de caja; debido a la reducción del capital de trabajo por el pago de indemnizaciones. También tienen efectos negativos sobre sus ganancias, debido a que deben provisionar un mayor pasivo laboral.

En el largo plazo, ambos factores pueden generar escasez de ciertas profesiones u oficios (encareciendo estos servicios), reducen la innovación y el emprendedurismo, hay una adopción más lenta de tecnologías y una menor recaudación fiscal (asociada a las remuneraciones).


# Comentarios finales 

Nicaragua vive una situación excepcional con el acelerado ingreso de remesas. En un lapso de menos de 3 años, las remesas pasaron de representar el 10% del PIB al 17% del PIB, un incremento sin precedentes en la historia reciente de nuestro país. 

La entrada acelerada de remesas le da a la economía una cara muy positiva, ya que promueve el crecimiento, la estabilidad del consumo agregado y niveles adecuados de divisas en la economía. Adicionalmente, la entrada de remesas promueve el desarrollo del sistema financiero. 

Sin embargo, está la otra cara. La economía se expone a nuevos riesgos macroeconómicos, una mayor exposición a choques externos, pérdidas de competitividad y, en general, una posiblemente menor fuerza productiva. 

Es por lo tanto de gran importancia velar por la formulación de medidas económicas que permitan potenciar los beneficios de las remesas. Incentivar la bancarización de las familias receptoras, y el acceso de éstas a productos financieros, además de ser una oportunidad de negocios a la banca, provee mecanismos para fortalecer la economía por medio del desarrollo del sistema financiero.


# Comentarios al artículo

Agradeceré mucho tus comentarios al artículo o bien sugerencias de temas para siguientes entradas. Podés enviarlos a través de este [link](https://forms.gle/DmzLrEjvpp28uzin6)






